臺灣高等法院臺南分院刑事判決　　　　　九十一年度重上更(二)字第二三五號　 潛
　　　上　訴　人
　　　即　被　告　寅　○　○
　　　選任辯護人　張　永　昌
右上訴人因偽造文書案件，不服臺灣臺南地方法院八十五年度易字第二○八二號中華
民國八十五年十一月二十六日第一審判決（起訴案號：臺灣臺南地方法院檢察署八十
五年度偵緝字第十三號），提起上訴，經判決後，由最高法院第二次發回更審，本院
判決如左：
      主      文
原判決撤銷。
寅○○共同連續行使偽造私文書，足以生損害於他人，處有期徒刑柒月。緩刑貳年。
      事      實
一、寅○○與沈明宏（業經原審八十五年訴字第九四六號案判處有期徒刑確定）原係
    夫妻關係 (於民國八十四年五月二十九日二人辦理離婚），緣寅○○之夫沈明宏
    於八十三年初因經營狗生意失敗，經濟困窘，寅○○與沈明宏二人竟共同意圖為
    自己不法之所有，並基於概括犯意，於民國（下同）八十三年（公訴人誤繕為八
    十二年）二月間起至八十三年十二月間推由沈明宏出面擔任會首，寅○○邀請部
    份其所熟識在市場設攤或常前往市場購物之友人加入為會員，並由沈明宏偽造會
    員之姓名及內標之利息金額紙張（紙張上未明載「標單」二字）以冒標會款，寅
    ○○收取會款之方式，二人共同在台南縣新市鄉大營村豊榮五七號招募三組民間
    互助會，分別於（一）八十三年二月一日起至八十五年十月一日止，共三十三會
    （下稱第一會）；（二）八十三年七月二十日至八十五年九月二十日止，共二十
    六會（下稱第二會）；（三）八十三年十二月十五日起至八十六年十二月十五日
    止，共三十七會（下稱第三會），每會會款均為新台幣（下同）一萬元，約定每
    月在沈明宏上開住處各開標一次，連續由沈明宏於第一會時利用巳○○（真實姓
    名辰○○）、午○○、酉○○（有二次）未能到場之便，未經巳○○、酉○○、
    午○○之同意，冒用會員巳○○、酉○○（冒用二次）、午○○名義，偽造巳○
    ○、午○○、酉○○（二次）之署押，及不詳之利息於標單（已滅失、未扣案）
    ，並持以行使參加開標，並向活會會員詐稱，已有其他會員標走（實係自行標走
    ），使巳○○、戊○○、黃秀燕、阮傳益、龍慧玲、辰○○（即楊太太）、丙○
    ○（即雄仔、梅仔）、酉○○、卯○○、子○○、羊賢玉、毆金富及己○○等人
    及其他活會會員均陷於錯誤而如期交付會款，迄八十四年七月間，計詐得巳○○
    、戊○○、黃秀燕、阮傳益、龍慧玲、子○○、羊賢玉、午○○及己○○等人及
    其他活會會員共十九人各十八萬元（本件互助會，雖係採內標制，因無法確實計
    算每次標息，乃以每會會款一萬元為每會詐取金額，以下同）（其中辰○○、丙
    ○○、酉○○、卯○○各三十六萬元），足生損害於辰○○、午○○、酉○○；
    於第二會時亦以同一手法，未經李慶法、戊○○及袁傳益（丁○○○以該三人之
    名義參加）之同意，冒用會員李慶法、戊○○及袁傳益之名義，偽造李慶法、戊
    ○○及袁傳益之署押，及不詳之利息於標單（已滅失、未扣案），並持以行使參
    加開標，向活會會員詐稱，已有其他會員標走（實係自行標走），使巳○○、李
    慶法、戊○○、袁傳益、庚○、壬○○、未○○○（會單上名載為吳碧君）、丑
    ○○（會單上名載為吳碧君）及卯○○（會單上未載）等人及其他活會會員陷於
    錯誤，而如期交付會款，迄八十四年七月間，計詐得巳○○、李慶法、戊○○、
    袁傳益、庚○、壬○○、未○○○（會單上名載為吳碧君）、丑○○（會單上名
    載為吳碧君）及卯○○（會單上未載）等人及其他活會會員共十三人，各十三萬
    元，足生損害於李慶法、戊○○及袁傳益；於第三會時亦以同一手法，未經巳○
    ○之同意，冒用會員巳○○之名義，偽造巳○○之署押，及不詳之利息於標單（
    已滅失、未扣案），並持以行使參加開標，向活會會員詐稱，已有其他會員標走
    （實係自行標走），使戊○○、李美慧、子○○、癸○○、甲○○（會單上載王
    仁敏）、乙○○（會單上載王英秋）、卯○○（會單上載陳思茹）、辰○○、黃
    秀美、郭秀蓮、巳○○等人及其他活會會員陷於錯誤，而如期交付會款，迄八十
    四年七月間，計詐得戊○○、李美慧、癸○○、甲○○（會單上載王仁敏）、乙
    ○○（會單上載王英秋）、卯○○（會單上載陳思茹）、辰○○、黃秀美、郭秀
    蓮、巳○○、子○○等人及其他活會會員共二十九人，各八萬元（其中子○○為
    十六萬元），足生損害於巳○○，於騙取鉅額金錢後，遂於八十四年七月二十三
    日逃離住處，午○○、壬○○、庚○、己○○、酉○○、辰○○、卯○○、巳○
    ○、未○○○、甲○○、乙○○、丙○○、丑○○、丁○○○、子○○、申○○
    及癸○○等活會會員始知受騙。
二、案經午○○、壬○○、庚○、己○○、酉○○、辰○○、卯○○、巳○○、未○
    ○○、甲○○、乙○○、丙○○、丑○○、丁○○○、子○○、申○○及癸○○
    等人訴由臺灣臺南地方法院檢察署檢察官偵查起訴。
      理      由
一、訊據上訴人即被告寅○○矢口否認有上開犯行，辯稱：前揭互助會均係由沈明宏
    招攬及處理，伊僅偶而代收代轉會款，並未招攬或參與互助會之經營，伊對沈明
    宏偽造文書冒標會款之事，未參與亦不知情云云。
二、經查：
(一)前揭共犯沈明宏於前述時地招攬互助會及冒標會款之事實，業據共犯沈明宏供承
    在卷，核與被害人午○○等多人指訴情節相符，並有前揭互助會單附卷佐證，而
    共犯沈明宏亦經原審另以與被告共犯詐欺及偽造文書罪判刑確定在案，有原審八
    十五年訴字第九四六號判決可稽，並為共犯沈明宏及被告所是認。本案之癥結乃
    在於被告與沈明宏對前揭犯罪事實，彼此之間是否有犯意聯絡及行為之分擔，被
    告寅○○是否應負與沈明宏共同犯罪之責。雖共犯沈明宏於原審及本次更審調查
    時亦附和被告寅○○辯詞，供稱本件招攬互助會及冒標會款均係其一人所為，與
    被告無關云云，惟查被告及其夫沈明宏共同在菜市場招攬前開互助會、被告亦曾
    經手會款之收取等情，業據告訴人午○○等多人在偵審中指訴綦詳，而被告亦自
    承曾多次經手會款等情在卷，另參諸被告原係在新市鄉新市村菜市場販雞營生，
    沈明宏則另經營狗生意偶至市埸幫忙，為被告供承在卷，而沈明宏所招募之互助
    會員中午○○、己○○、巳○○、丁○○○、壬○○等人均為上開新市鄉新市村
    菜市場之攤販，鄭林秀香、丑○○則係前往被告攤位買雞，因而熟識，是上開告
    訴人等，皆係因與被告熟識受被告之邀請故而參加前開互助會，應堪認定。又據
    會員壬○○於本院更審調查時指稱：標會時伊未到場，我們問寅○○時，她都說
    會被標走了等情，會員丁○○○指稱：會員名單的筆跡都是寅○○寫的等語，及
    共犯沈明宏供稱：冒標的利息一千元至二千元之間，利息是內標的，寅○○替伊
    寫會員名單，標單是伊寫的等語，而質之被告寅○○亦供承互助會會員名單是其
    所書寫無訛在卷（見本院上更一卷八十八年八月二十日訊問筆錄），是被告辯稱
    ：本件互助會會員之邀約及處理，均係沈明宏一人所為等語，要係卸責之詞，不
    足憑採。再者告訴人丙○○、吳申○○加入本件互助會，係因被告之邀而參加，
    此業據告訴人丙○○、吳申○○指證在卷，足證上開互助會係被告與沈明宏二人
    共同招攬無疑。至被告所舉證人劉明琨於本院更審調查時證稱：伊有參加沈明宏
    的互助會，寅○○有無參與招募互助會伊不曉得，互助會利息是內標，伊好幾次
    去投標，都沒有標到，標單上沒寫明「標單」二字，只寫會員名字與利息金額，
    伊去標會時，寅○○不在場等語，證人既不曉得被告有無參與招募互助會，且標
    會時只要有參與招募者一人在場主持即可進行，被告在不在場，與其是為招募互
    助會者之一不生影響，是證人劉明琨之證言，並不足作為被告寅○○有利之認定
    ；又本件會款被冒標，因時間距今已久，標單未保存均已丟棄滅失，為共犯沈明
    宏供述在卷，則各冒標之時間及標息多少，均無從查考，而以被害會員自行核算
    之損失金額為準，附為敘明。
(二)被告與沈明宏於八十四年五月二十九日辦理離婚手續，而沈明宏旋即於同年七月
    二十三日倒會，逃匿無蹤，其間不滿二個月，而被告供承於八十一年間即懷疑沈
    明宏與他人有外遇，卻在長達四年之後，始以之為理由與沈明宏辦理離婚，且辦
    理離婚之時間竟與本件倒會逃匿之時間接近，已有蹊蹺，且渠等辦理離婚，係因
    可歸責於沈明宏之事由（即外遇）所造成，而被告竟未向沈明宏要求任何條件即
    同意與其離婚（見本院上訴卷第二十七、二十八頁訊問筆錄），亦有可疑，再參
    諸告訴人巳○○、丁○○○、壬○○等人在原審指證於八十四年五月二十九日至
    七月二十三日止，即被告與沈明宏辦理離婚後，仍看見被告夫妻二人在市場賣雞
    等語，足徵被告與沈明宏之辦理離婚顯係預謀規避債權人之追償以及為求脫罪而
    為，尚難執此作為有利於被告認定之依據。此外，被告亦無法合理說明為何於八
    十四年七月二十四日事前無任何異狀，突然結束上開新市鄉新市村市場賴以維生
    之雞肉生意，並連夜搬離家門，若果係被告與沈明宏並無任何關連，不知標會內
    情，何致於竟有上述異常之舉？足證被告與沈明宏就故意倒會詐欺上開三互助會
    活會會員等行為，彼此均有犯意聯絡及行為分擔。至於被告名下之財產不及脫產
    而遭債權人拍賣，可能係因一時脫手不易等原因，惟尚不得僅以被告未及脫產，
    遽謂被告與沈明宏所為上開犯行無共犯情事。
(三)本件被告與沈明宏招募之三組互助會，自各會起會至八十四年七月二十三日其等
    逃離住處止，第一、二、三會依序應各有十五、十三、二十九個活會，均係採內
    標制，每會活會會員每月應繳之會款，即被詐取之會款，應非萬元整數，因無法
    確實計算每次標息，乃以每會會款一萬元為每會詐取金額。計第一會詐得巳○○
    、戊○○、黃秀燕、阮傳益、龍慧玲、子○○、羊賢玉、午○○及己○○等人及
    其他活會會員共十九人（十五個活會，再包括四個冒標之會），各十八萬元（其
    中辰○○、丙○○、酉○○、卯○○各為二會，各三十六萬元）；第二會詐得巳
    ○○、李慶法、戊○○、袁傳益、庚○、壬○○、未○○○（會單上名載為吳碧
    君）、丑○○（會單上名載為吳碧君）及卯○○（會單上未載）等人及其他活會
    會員共十三人，各十三萬元；第三會詐得戊○○、李美慧、癸○○、甲○○（會
    單上載王仁敏）、乙○○（會單上載王英秋）、卯○○（會單上載陳思茹）、辰
    ○○、黃秀美、郭秀蓮、巳○○、子○○等人及其他活會會員共二十九人，各八
    萬元（其中子○○二會，為十六萬元）。
(四)又被告於八十四年七月離去其在台南之住所，先搬往高雄其大姐處，旋即於同年
    十一月前往桃園，被告於短時間內即三易其址，其心存潛逃之意圖，昭然若揭，
    故其空言否認詐欺以及前揭所辯，顯係事後卸責之詞，委無可採，於本院舉出證
    人辛○○證明：被告搬往西港係為照顧小孩等事，亦難為其有利證據。被告之辯
    護人請求函調被告於八十四年六月底向中華電信股份有限公司申裝電話碼（０６
    ）0000000之基本資料，核非必要。本件事證明確，被告之犯行洵堪認定
    。
三、按民間互助會標會時填寫會息之紙張，雖未書明有標單字樣，惟依民間互助會之
    習慣，參與標會者於標單上均載有標會人之姓名及金額，則該紙張之記載，即足
    以表示登載名義人擬以該金額標取該互助會用意之證明，係刑法第二百二十條第
    一項之準文書。被告與沈明宏冒簽會員之署押以偽造標會人之姓名及金額（未載
    明「標單」字樣），並持以行使，足以生損害於告訴人辰○○、巳○○、酉○○
    、午○○、李慶法、戊○○、袁傳益等人，核其所為係犯刑法第二百十六條、第
    二百二十條第一項、第二百十條之行使偽造私文書罪；又其意圖為自己不法之所
    有，以詐術冒標會款然後宣告倒會及明知當時其己無清償能力，猶以前揭方法冒
    標取會款而向他人詐得金錢，核係犯刑法第三百三十九條第一項之詐欺取財罪。
    被告與沈明宏二人間，彼此有犯意聯絡及行為分擔，均為共同正犯。其偽造署押
    之行為屬偽造私文書之階段行為，其偽造私文書進而行使，偽造之低度行為亦為
    行使之高度行為所吸收，均不復另論。被告以詐術標取會款，係一行為同時侵犯
    數人（活會會員）之法益，屬想像競合犯，應從一重之詐欺罪處斷。又被告先後
    多次之行使偽造私文書及詐欺犯行，時間緊接，犯罪構成要件相同，顯係基於概
    括之犯意反覆為之，應依連續犯之規定論以一罪並依法加重其刑。又其所犯上開
    行使偽造私文書、詐欺二罪間，有方法結果之牽連關係，為牽連犯，應從一重之
    行使偽造私文書罪處斷。又被告與沈明宏係冒用他人名義，並偽造標單進而行使
    得標，業據沈明宏供承在卷，故被告偽造署押、偽造標單並進而行使偽造私文書
    部分，雖未據檢察官起訴，然與已起訴之詐欺部分，有牽連犯裁判上一罪關係，
    本院自得併予審理。
四、原審以被告寅○○論罪科刑，固非無見。惟原判決未查明被告與共犯沈明宏冒標
    時，標單上有無標明「標單」字樣，遽以刑法第二百十條之偽造私文書罪相繩，
    尚有未洽；第一會之期間為八十三年二月一日起至八十四年十月一日止，原判決
    誤載為八十三年二月一日起至八十四年七月一日止，亦有不當；另被害人巳○○
    於均供承第一、二會各一會，均為活會，原判決於此二會未載明巳○○被詐取之
    金額，尚有疏略；被告於八十四年七月二十三日止會時，第一、二、三會依序應
    各有十五、十三、二十九個活會，原判決未為說明此活會及被冒標之會員均為被
    害人，委有違誤；又本件主犯係沈明宏，原判決論處被告有期徒刑一年四月，稍
    有偏重。被告上訴意旨，仍執陳詞否認上開犯行，並指摘原判決不當，雖不足採
    ，但原判決既有可議，自屬無可維持，應由本院將原判決撤銷改判。爰審酌被告
    犯罪之動機、目的、手段、所生危害、與被害人關係及犯罪後之態度等一切情狀
    ，量處有期徒刑七月，以資懲儆。被告偽造署押之標單，並未扣案，且經共犯沈
    明宏丟棄而滅失，業據沈明宏供明在卷，該標單既不存在，其上之署押自亦併同
    滅失，不另諭知沒收，附此敘明。
五、另公訴意旨略以：被告與沈明宏意圖為自己不法之所有，於八十四年五月五日，
    在台南縣新市鄉大營村豊榮五七號招募自八十四年五月五日起至八十六年十月五
    日止，每會一萬元、共三十會之民間互助會，約定每月五日在沈明宏上開住處開
    標，詎沈明宏竟利用擔任會首之便，未經同意假冒用會員酉○○及丁○○○（即
    以戊○○、阮傳益之名參加）等人名義，並持以行使參加開標，向活會會員訛稱
    ，已有其他會員標走，致使活會會員陷於錯誤而繳納會款，足生損害於酉○○及
    丁○○○，因認被告與沈明宏此部份行為另涉有行使偽造私文書、詐欺罪云云。
    然原審訊據共犯沈明宏堅決否認有上開犯行，辯稱：該互助會已由綽號「佳里榮
    」及劉明琨（二會）等三人標走，伊並未冒標等語，另經原審訊據告訴人酉○○
    及丁○○○亦均證稱：沈明宏有無冒標情事，彼等並不知情等語，參以該會係起
    會於八十四年五月間，而沈明宏係於七月即逃匿，且沈明宏既已對如前所述之三
    互助會供認係其所冒標不諱，自無再故意隱諱此會，伊並未冒標之必要，況此會
    僅被標取三會而已，沈明宏又均能明確指出標得會員之人，核與前述三會沈明宏
    均未能明確指出係何人所標得之情，顯屬不同，綜上所述，堪認沈明宏上開辯解
    應係真實可信，則共犯沈明宏既無冒標上開會款情事，即無所謂行使偽造私文書
    之罪責可言，且該互助會既已由其他會員標得，亦難認有何詐欺之情事，從而自
    亦難認被告與沈明宏共犯上開犯行，此外復查無其他積極證據足以證明被告有上
    開犯行，此部份原應為被告無罪之諭知，惟公訴人認此部份與前揭起訴並判刑部
    分，有連續犯之裁判上一罪之關係，爰就該部分，不另為無罪諭知，併此敘明。
六、查被告未曾受有期徒刑以上刑之宣告，有前案資料查註紀錄表可查，經偵審程序
    及刑事判決教訓，應知警惕，諒無再犯之虞，並據被害人丁○○○於本院當庭表
    示願意原諒被告，被告並陳明與丈夫離婚，須獨立扶養小孩，本院認其所受宣告
    之刑，以暫不執行為適當，爰併諭知緩刑二年，以勵自新。
七、據上論斷，應依刑事訴訟法第三百六十九第一項前段、第三百六十四條、第二百
    九十九條第一項前段，刑法第二十八條、第五十六條、第二百二十條第一項、第
    二百十六條、第二百十條、第三百三十九條第一項、第五十五條、第七十四條第
    一款，罰金罰鍰提高標準條例第一條前段，判決如主文。
本案經檢察官林炎昇到庭執行職務。
中  華  民  國      九十一      年        七        月      三十一      日
                                臺灣高等法院臺南分院刑事第一庭
                                    審判長法官  茆    臺    雲
                                          法官  李    文    福
                                  法官  蔡    長    林
右正本證明與原本無異。
如不服本判決，應於判決送達後十日內向本院提出上訴狀，其未敘述理由者並應於提
出上訴狀後十日內向本院補提理由書（應附繕本）。
                                    法院書記官  李    培    薇
中  華  民  國      九十一      年        八        月        一        日
附錄本案論罪科刑法條全文：
刑法第三百三十九條第一項：
  意圖為自己或第三人不法之所有，以詐術使人將本人或第三人之物交付者，處五年
  以下有期徒刑、拘役或科或併科一千元以下罰金。
刑法第二百十六條：
  行使第二百十條至第二百十五條之文書者，依偽造、變造文書或登載不實事項或使
登載不實事項之規定處斷。
刑法第二百十條：
  偽造、變造私文書，足以生損害於公眾或他人者，處五年以下有期徒刑。
